最高法院刑事判決　　　　　　　　　　　　　　　九十三年度台上字第一三一三號
　　上　訴　人　乙○○
　　　　　　　　　　　　在押.
　　　　　　　　甲○○
　　右　一　人
　　選任辯護人　劉祥墩律師
　　　　　　　　張敏雄律師
右上訴人等因強盜殺人案件，不服台灣高等法院中華民國九十二年十二月二十五日第
二審判決（九十二年度上重訴字第五三號，起訴案號：台灣桃園地方法院檢察署九十
一年度偵字第一八五二七號），提起上訴，本院判決如左：
    主  文
原判決撤銷，發回台灣高等法院。
    理  由
本件原判決維持第一審論上訴人乙○○、甲○○以共同犯強盜罪而故意殺人罪，判處
乙○○死刑、甲○○無期徒刑，並均諭知褫奪公權終身之判決，而駁回其二人在第二
審之上訴，固非無見。
惟查：（一）第二審判決認為上訴有理由，或上訴雖無理由，而第一審判決不當或違
法者，即應將第一審判決經上訴部分撤銷，自為判決，為刑事訴訟法第三百六十九條
第一項前段所明定，故第二審判決認定被告之犯罪事實如與第一審判決認定者不同時
，即應將第一審判決予以撤銷改判，並應詳述其認定事實不同之理由。本件第一審判
決認定之事實為：緣乙○○於民國九十年之農曆春節左右，經由友人王石朋介紹而結
識金楊美玉，自該時起，乙○○陸陸續續至金楊美玉位在桃園縣平鎮市○○路○○段
四六五號二樓之住處，與金楊美玉及金楊美玉之其他牌友共同打麻將約十次左右，「
因而獲悉金楊美玉有抽頭之收入及參與民間合會，竟盟（萌）生強盜殺人之犯意」等
情，並以此為上訴人乙○○之犯罪動機，且於判決理由中謂乙○○於警、偵訊及第一
審調查前階段均以被害人金楊美玉欠其賭債為脫卸之藉口，為其量處上訴人乙○○死
刑之考量因素之一。而原判決事實則以乙○○「因有綽號『美雲』、『阿木』之不詳
真實姓名住所牌友，積欠其賭債共新台幣（下同）一萬餘元，始終未能索討得償，乃
遷怒金楊美玉。至九十一年十月九日間，竟萌生強盜殺人之犯意」等情，其與第一審
判決所認定之犯罪動機顯有不同，則上訴人乙○○之犯罪動機究係起因於單純之貪念
財物或因賭博致生怨憤？原判決認定之事實既與第一審判決不同，該不同之處復為第
一審量刑參考之因素之一，即應將第一審判決予以撤銷，原判決竟維持第一審判決，
亦未詳述其認定事實不同之理由，其判決難認適法。（二）按科刑判決所認定之事實
，與其所採用之證據不相適合者，即屬證據上理由矛盾，其判決為當然違背法令。原
判決理由壹、一(三)敘明「同案被告甲○○警訊中之自白，已明確供認與被告乙○○間
，於事前即有強盜、殺人、分贓之謀議……同案被告甲○○於警訊中之陳述具有較可
信之特別狀況……且為證明被告乙○○犯罪事實存否所必要者，依刑事訴訟法第一百
五十九條之二之規定，得為證據，並足為被告乙○○於警訊中自白之佐證。被告乙○
○於警訊中之自白，核與同案被告甲○○於警訊中之供述相符……」等旨，然依原判
決理由壹、一(二)所敘明上訴人乙○○之警訊供述為：「……然後找機會用電擊棒電倒
金媽，之後再作處理……我在五年前就在台北買有一支電擊棒，我就用手提袋帶著電
擊棒一支、長約二十公分的小刀一支，準備對付金媽，如電擊棒電不倒金媽時再用該
長約二十公分的小刀來對付金媽用的……（問：是否有先預謀？你和甲○○如何分工
？）我當時是告知甲○○說要去討賭債，如果金媽不處理的話，我會先用電擊棒先電
金媽，他會沒有反抗能力，那時金媽或許會處理，萬一金媽真的不肯處理，我會再用
電擊棒電金媽，這時由我控制金媽，甲○○則搜刮屋內財物，當時係如此分工的」等
語，均未有殺人預謀之自白，則原判決認乙○○於警訊中之自白，核與甲○○於警訊
中之供述相符之旨，即與卷證資料有殊，非無證據上理由矛盾之違誤。（三）審理事
實之法院對於被告有利及不利之證據，應一律注意，詳為調查，綜合全案證據資料，
本於經驗法則以定其取捨，並將取捨證據及得心證之理由於判決內詳為說明。故證據
雖已調查，而事實仍欠明瞭，尚有其他客觀上為認定事實、適用法律基礎之證據並未
調查，即率行判決，其判決當然為違背法令。原判決事實以上訴人等共同搜索被害人
屋內之財物，尚未搜得財物之際，因有鄰人到來而逃逸未得財物等情。然據被害人之
子金志偉陳稱：「（問：回去清查有財物損失否？）他（指被害人）身上之項鍊及金
飾不見了」等語（詳相驗卷第二十頁反面），而法務部法醫研究所鑑定書亦載有「死
者頸部中央及右側有兩條平行橫向之線形擦傷痕……該擦傷痕有可能為項鍊造成之壓
痕」（詳相驗卷第四十二頁），如果屬實，則被害人於被害時是否戴有項鍊金飾之物
？案發現場查勘之員警有無發現被害人頸項飾物？此一待證事項之釐清，與本件事實
之判斷，至有關係，原審未詳予調查，勾稽明白，遽為上訴人等未得財之認定，併有
判決理由不備及調查職責未盡之違法。以上或為上訴意旨所指摘，或為本院得依職權
調查之事項，應認原判決有撤銷發回之原因。
據上論結，應依刑事訴訟法第三百九十七條、第四百零一條，判決如主文。
中　　　華　　　民　　　國　　九十三　　年　　　三　　　月　　 十五 　　日
                              最高法院刑事第九庭
                                  審判長法官  邵　燕　玲
                                        法官  陳　世　雄
                                        法官  惠　光　霞
                                        法官  石　木　欽
                                        法官  呂　丹　玉
      右正本證明與原本無異
                                              書  記  官
中　　　華　　　民　　　國　　九十三　　年　　　三　　　月　　二十二　　日
                                                                        Ｖ
